【裁判字號】    95,上訴,2343
【裁判日期】    951220
【裁判案由】    常業詐欺
【裁判全文】
臺灣高等法院臺中分院刑事判決        95年度上訴字第2343號
上  訴  人  臺灣臺中地方法院檢察署檢察官
上  訴  人
即  被  告  丙○○
                    （現羈押於臺灣臺中看守所）
上  一  人
選任辯護人  陳日炘律師
上  訴  人
即  被  告  癸○○
                      1樓
                    （現羈押於臺灣臺中看守所）
上  訴  人
即  被  告  辛○○
                    （現羈押於臺灣臺中看守所）
上  一  人
選任辯護人  陳佳俊律師
被      告  子○○
                    （現羈押於臺灣臺中看守所）
上列上訴人因被告等常業詐欺案件，不服臺灣臺中地方法院95年
度訴字第663號中華民國95年7月20日第一審判決（起訴案號：臺
灣臺中地方法院檢察署 94年度偵字第18970號），提起上訴，本
院判決如下：
    主  文
原判決撤銷。
丙○○、癸○○、辛○○、子○○共同以意圖為自己不法之所有
，以詐術使人將本人之物交付為常業，丙○○處有期徒刑參年陸
月，並於刑之執行完畢或赦免後，令入勞動場所強制工作壹年；
癸○○累犯，處有期徒刑肆年，並於刑之執行完畢或赦免後，令
入勞動場所強制工作壹年；辛○○處有期徒刑貳年陸月；子○○
處有期徒刑貳年陸月。
扣案如附表二所示之物均沒收。
    事  實
一、癸○○前因「金光黨」詐欺案件，經臺灣高等法院以87年度
    上訴字第973號判處有期徒刑 1年2月，最高法院以89年臺上
    字第3138號駁回上訴確定，於民國 90年8月22日縮刑期滿執
    行完畢。
二、癸○○竟仍不知悔改，與丙○○、王建成（丙○○之弟，業
    經原審判決確定）、辛○○（癸○○之弟）、子○○、潘健
    林（丙○○之同居人，業經原審判決確定）、綽號「阿弟仔
    」、「鐵仔」之真實姓名年籍不詳成年男子等人，因個人經
    濟狀況欠佳，乃尋思共組「金光黨」之犯罪集團詐騙他人錢
    財，藉以獲取生活所需，其中癸○○、丙○○ 2人有犯罪之
    習慣，自94年6月9日起，分別與上開男子其中3人或4人共犯
    ，推由癸○○假扮傻女，丙○○負責與被害人搭訕，其餘男
    性共犯中1人開車，其餘成員則駕駛另1部自小客車尾隨在後
    ，負責把風，並以無線電對講機與前車保持聯絡，而於如附
    表一編號1至4所示時、地，隨機挑選獨自 1人徒步行走之年
    邁長者，由丙○○先向被害人佯稱癸○○身上懷有鉅款，想
    找男人唱歌，與其任由癸○○浪費金錢或遭到惡人拐騙，不
    如合力將癸○○身上錢財取走，作為慈善公益用途等語，附
    表一編號1至4所示被害人見癸○○佯裝傻女之神情態度，誤
    信丙○○之言語而陷於錯誤，同意與丙○○、癸○○共同乘
    坐上開男性共犯 1人所駕駛之自小客車，丙○○、癸○○再
    於車內表示：必須拿出錢財與癸○○互相比較，才足以證明
    個人財力等語，被害人不疑有他，遂或至金融機構領取現金
    或將身上現有財物（包括現金或金飾）取出，丙○○、癸○○則利用與被害人攀談，或委請被害人點數鈔票分神之際，
    將被害人之現款以報紙包裹之飲料罐加以掉包後交還被害人
    ，致令被害人由外觀上難以辨識有何差異。丙○○等人見財
    物業已得手，無繼續與被害人周旋之必要，即藉故要求被害
    人下車。被害人不知有詐而聽命下車後，丙○○等人旋即駕
    車逃逸。待被害人返家後打開包裹查看，發現其內均係放置
    飲料罐，始知受騙上當。渠等詐得財物後，即依各人所扮演
    角色出力之多寡，由見過被害人之丙○○、癸○○及駕駛第
    1 部自小客車者分得贓款總數75％，剩餘則由駕駛另一部自
    小客車者朋分（犯罪時間、地點、被害人姓名、犯罪分工方
    式、所得財物，均詳如附表一編號1至4所示），並均以之為
    常業。嗣於94年11月17日上午10時許，丙○○、癸○○、王
    建成、辛○○、潘健林、子○○等 6人，在臺北縣板橋市○○路62號前，再以同一手法詐騙甲○○○之際（詳如附表一
    編號 5所示），為員警當場查獲而未得逞，並扣得其等所有
    如附表二所示供犯罪所用或因犯罪所得之物。
三、案經臺中縣警察局移送臺灣臺中地方法院檢察署檢察官偵查
    起訴。
    理    由
一、證據能力部分：按被告以外之人於審判外之言詞或書面陳述
    ，除法律有規定者外，不得作為證據；又被告以外之人於審
    判外之陳述，雖不符合同法第159條之1至第159條之4之規定
    ，但經當事人於審判程序同意作為證據，法院審酌該言詞陳
    述或書面陳述作成時之情況，認為適當者，亦得為證據。當
    事人、代理人或辯護人於法院調查證據時，知有第159條第1
    項不得為證據之情形，而未於言詞辯論終結前聲明異議者，
    視為有前項之同意，刑事訴訟法第159條第1項及第159條之5
    分別定有明文。查如附表一編號1至5所示被害人即證人己○○○、庚○○、乙○○、壬○○○、甲○○○等人及同案被
    告王建成、潘健林二人於警偵訊之陳述，雖屬傳聞證據，被
    告及辯護人於原審法院及本院準備程序、審判期日中均表示
    無意見而未於言詞辯論終結前聲明異議，本院審酌上開證據
    資料製作時之情況，尚無違法不當及證明力明顯過低之瑕疵
    ，認為以之作為證據應屬適當，故揆諸前開規定，認上揭證
    據資料均具有證據能力，合先敘明。
二、訊據上訴人即被告（下稱被告）丙○○、癸○○、辛○○及
    被告子○○對於上開犯罪事實均坦承不諱，且與同案被告王
    建成、潘健林於警偵訊及原審審理時所供情節互核相符，亦
    經被害人即證人己○○○於警偵訊（見警卷第70頁、偵卷第
    130-131頁）、庚○○於警詢（見警卷第75-76頁）、乙○○
    於警偵訊（見警卷第97頁、偵卷第 92-93頁）、壬○○○於
    警偵訊（見偵卷第212-213頁、第231頁）、甲○○○於偵查
    中（見偵卷第 114-115頁）分別指述及證述遭詐騙情節屬實
    ，並有己○○○華泰商業銀行存摺影本（見偵卷第 138頁）
    、庚○○郵局存摺影本（見警卷第77頁）、乙○○郵局存摺
    影本（見警卷第99-100頁）、（黃）李秀蘭郵局存摺影本（
    見偵卷第214-215頁）、現場蒐證照片（見警卷第195-202頁
    ）等各 1份在卷可稽，復有被告等人行騙所用或行騙所得之
    如附表二所示之物扣案可資佐證，足徵被告等人上開自白應
    與事實相符而堪採信。復按刑法上所謂常業犯，指反覆以同
    種類行為為目的之社會活動之職業性犯罪而言，至於犯罪所
    得之多寡，是否恃此犯罪為唯一之謀生職業，則非所問，縱
    令兼有其他職業，仍無礙於該常業犯罪之成立（最高法院85
    年度臺上字第 510號判例要旨參照）。查被告丙○○、癸○○、辛○○、子○○ 4人夥同同案被告王建成、潘健林、綽
    號「阿弟仔」、「鐵仔」等人，反覆多次實施如上所示之同
    種類行為為目的之社會活動之職業性詐欺犯罪，分工嚴密，
    所得甚鉅，而被告等人又一再自承因經濟狀況欠佳，基於維
    持家計考量始參與犯罪，是其等均恃此營生之意，而以犯詐
    欺罪為常業甚明。雖被告丙○○提出自93年3月1日起任職業
    務行銷之在職證明書1份（見本院卷第128頁）及被告辛○○
    提出 93年11月26日擔任計程車司機靠行之契約1份（見原審
    卷1第 98頁）為憑，然揆諸前開判例說明，並不影響其常業
    犯罪之認定，併此敘明。本件事證已臻明確，被告 4人之犯
    行堪予認定，應依法論科。
三、查我國刑法業以中華民國94年2月2日總統華總一義字第0940
    0014901號令修正公布第1～3、5、10、11、15、16、19、25
    ～27、第4章章名、28～31、33～38、 40～42、46、47、49
    、51、55、57～59、61～65、67、68、74～80、83～90、91
    -1、93、96、98、99、157、182、220、2 22、225、229-1
    、231、231-1、296-1、297、315-1、315-2、316、341、34
    3條條文；增訂第40-1、75-1條條文；刪除第56、81、94、9
    7、267、322、327、331、340、345、350條條文；並自95年
    7月1日施行。被告 4人行為後，其應適用之相關法律已有變
    更，茲就與本案適用有關之條文，比較說明如下：
  (一)共同正犯部分：
    刑法第28條規定業經修正公布，修正前之規定為：「 2人以
    上共同實施犯罪之行為者，皆為正犯」，修正後之規定為：
    「 2人以上共同實行犯罪之行為者，皆為正犯」。被告不論
    依修正前或修正後刑法第28條規定，均成立共同正犯，故依
    刑法第2條第1項前段，自應適用行為時即修正前之刑法第28
    條規定。
  (二)累犯部分：
    本案被告癸○○所犯之罪，不論依照修正前刑法第47條或修
    正後刑法第 47條第1項規定，均成立累犯，應逕適用被告行
    為時之修正前刑法第47條累犯之規定。
  (三)常業詐欺罪部分：
    被告4人行為後，刑法第340條關於常業詐欺罪之規定，業於
    94年2月2日修正公布刪除，並於95年7月1日施行，是被告 4
    人犯罪後法律已有變更，而刑法第339條第1項之普通詐欺罪
    ，其法定本刑為5年以下有期徒刑、拘役或科或併科1千元以
    下罰金；而修正前之刑法第 340條之常業詐欺罪其法定本刑
    為1年以上7年以下有期徒刑，得併科5萬元以下罰金。被告4
    人詐欺取財行為有多次，依新法各別多次論斷詐欺取財罪即
    數罪併罰之結果，其刑度顯較修正前刑法第 340條常業詐欺
    取財罪為重，經比較新舊法結果，應依刑法第2條第1項規定
    ，適用有利於被告4人之法律，即適用被告4人行為時即修正
    前刑法第340條之常業詐欺取財罪處罰。
  (四)法定刑中罰金刑部分：
    刑法第33條第5款業經修正公布，修正後刑法第33條第5款規
    定「罰金：新臺幣 1千元以上，以百元計算之」，與修正前
    刑法第33條第5款規定「罰金：（銀元）1元以上」不同。比
    較新舊法結果，以修正前即行為時法較有利於被告，故依刑
    法第2條第1項規定，本案被告所犯修正前常業詐欺罪之法定
    罰金刑部分，自應適用行為時之法律即修正前刑法第33條第
    5款規定決定其罰金部分之法定刑。
  (五)法定刑中罰金刑提高標準之新舊法適用：
    被告行為後，刑法施行法第1條之1於 95年6月14日經以華總
    一義字第 09500085181號令修正公布增訂。修正增訂之刑法
    施行法第1條之1規定「中華民國94年1月7日刑法修正施行後
    （按指95年7月1日），刑法分則編所定罰金之貨幣單位為新
    臺幣。94年1月7日刑法修正時，刑法分則編未修正之條文定
    有罰金刑者，自94年1月7日刑法修正施行後，就其所定數額
    提高為30倍。但 72年6月26日到94年1月7日新增或修正之條
    文，就其所定數額提高為 3倍」。本件被告所犯修正前常業
    詐欺罪之法定刑定有罰金刑，且該罪係88年2月3日修正公布
    ，於刑法施行法第1條之1修正增訂前，其貨幣單位為銀元，
    依現行法規所定貨幣單位折算新臺幣條例第 2條規定「現行
    法規所定金額之貨幣單位為圓、銀元或元者，以新臺幣元之
    3 倍折算之。」如換算為新臺幣，則修正前常業詐欺罪罰金
    刑之提高標準，應依現行法規所定貨幣單位折算新臺幣條例
    第2條規定折算之，即併科罰金新臺幣15萬元以下（即5萬元
    乘3倍）。如適用刑法施行法第1條之1規定提高3倍，亦為新
    臺幣15萬元以下（即5萬元乘3倍）。比較新舊法適用之結果
    ，其關於法定刑為罰金部分之提高標準，新舊法均無不利之
    情形，故依刑法第2條第1項前段規定，本案關於法定刑罰金
    提高標準部分，自應適用行為時之法律即現行法規所定貨幣
    單位折算新臺幣條例第2條之規定。
四、是核被告丙○○、癸○○、辛○○、子○○所為，均係犯修
    正前刑法第 340條之常業詐欺罪。被告丙○○、癸○○、同
    案被告潘健林及綽號「阿弟仔」、「鐵仔」之真實姓名年籍
    不詳成年男子，就如附表一編號 1所示犯行；被告丙○○、
    癸○○、辛○○、同案被告潘健林及綽號「阿弟仔」、「鐵
    仔」之真實姓名年籍不詳成年男子，就如附表一編號 2所示
    犯行；被告丙○○、癸○○、辛○○、子○○、同案被告王
    建成、潘健林，就如附表一編號 3、4、5所示犯行，各有犯
    意之聯絡及行為之分擔，為共同正犯。又查被告癸○○前因
    詐欺案件，經臺灣高等法院判處有期徒刑1年2月，嗣最高法
    院駁回上訴而確定，於 90年8月22日縮刑期滿執行完畢，此
    有臺灣高等法院被告前案紀錄表1份在卷可按，其於5年以內
    再故意犯本件有期徒刑以上之罪，應依修正前刑法第47條規
    定論以累犯，並依法加重其刑。原審法院認被告 4人犯罪事
    證明確，予以論罪科刑，固非無見，惟查：(一)檢察官於原審
    請求併予審理被告丙○○、癸○○共同詐騙被害人丑○○○
    部分，罪嫌尚有不足（詳如下述），原審認該部分為起訴效
    力所及而併予審理，尚有未洽。(二)被害人庚○○除被詐騙現
    金 28萬元外，尚被騙取金項鍊4條、金戒指5個及金耳環3對
    ，原審判決未予記載，即有未合。(三)扣案無線電主機係有 2
    台，原審判決附表載為 1台，顯有錯誤。被告丙○○、癸○○ 2人上訴否認有參與被害人丑○○○詐騙犯行及認原審量
    刑過重，被告辛○○上訴意旨亦認原審量刑過重，均尚非無
    理由。至檢察官上訴意旨認被告丙○○、子○○ 2人尚參與
    詐騙被害人丁○○犯行，雖非可採（亦詳如下述），惟原判
    決既有上述可議之處，即屬無可維持，自應由本院將被告 4
    人均撤銷改判。
五、爰審酌被告 4人以金光黨詐騙手法，刻意挑選年邁獨行之長
    者下手，利用被害民眾一時思慮不週，難於辨識箇中機巧，
    進而遂其施詐騙術，令被害人之終身積蓄所得瞬間化為泡影
    ，惡性甚深，再參以被告癸○○為「金光黨」詐欺累犯，被
    告丙○○、癸○○、辛○○、子○○分別參與詐騙之次數為
    5次、5次、4次、3次，得手之次數各為4次、4次、3次、2次
    ，被告丙○○、癸○○ 2人參與犯罪分工及分贓比例，均較
    被告辛○○、子○○為多，被告丙○○、癸○○、辛○○等
    人與被害人乙○○達成和解（和解書影本見本院卷 133頁）
    ，被告辛○○另與被害人壬○○○達成和解（和解書影本見
    本院卷138頁），賠償被害人損害，及被告4人犯後均坦承上
    開犯行，具有悔意等一切情狀，分別量處如主文第 2頁所示
    之刑。復查被告丙○○、癸○○2人行為後，刑法第 2條第2
    項及第90條均經修正，修正前刑法第2條第2項規定：「保安
    處分適用裁判時之法律」；修正後刑法第2條第2項規定：「
    非拘束人身自由之保安處分適用裁判時之法律」，蓋因拘束
    人身自由之保安處分，其性質上帶有濃厚自由刑的色彩，且
    若一律適用從新原則，行為人會遭受不可預見之制裁，故應
    對刑法第2條第2項之從新原則予以限制，使兼具刑罰內容之
    保安處分應回歸第2條第1項之從舊從輕原則。而強制工作當
    屬拘束人身自由之保安處分，應依刑法第2條第1項之規定，
    適用最有利行為人之法律（最高法院95年度第 8次刑事庭會
    議決議參照），本件被告丙○○、癸○○行為時之修正前刑
    法第90條係規定：「有犯罪之習慣或以犯罪為常業或因遊蕩
    或懶惰成習而犯罪者，得於刑之執行完畢或赦免後，令入勞
    動場所，強制工作。前項處分期間，為 3年以下。」，惟修
    正後刑法第90條係規定：「有犯罪之習慣或因遊蕩或懶惰成
    習而犯罪者，於刑之執行前，令入勞動場所，強制工作。前
    項之處分期間為3年。但執行滿1年 6月後，認無繼續執行之
    必要者，法院得免其處分之執行。執行期間屆滿前，認為有
    延長之必要者，法院得許可延長之，其延長之期間不得逾 1
    年6月，並以一次為限。」，修正前強制工作之期間為3年以
    下，修正後改為 3年，是比較新舊法之結果，以修正前刑法
    第90條之規定較有利於行為人，是本件有關強制工作之規定
    ，應適用修正前刑法第90條。查被告癸○○前已有相同詐欺
    前科犯行，其復與被告丙○○於短短5、6個月內，多達 5次
    共組金光黨實施詐欺犯罪，其 2人復居於行騙之主要角色，
    分得之贓款比例最多，影響民眾之財產安全及社會治安至鉅
    ，已如前述，顯見其 2人有犯罪之習慣甚明，故均應併依修
    正前刑法第 90條第1項之規定，諭知於刑之執行完畢或赦免
    後，令入勞動處所強制工作 1年，以強制從事勞動方式，培
    養其勤勞習慣、正確工作觀念，藉資矯治其犯罪習慣，並習
    得一技之長，以便往後重回社會時，能自立更生，適應正常
    群體生活，期以達成刑法教化、矯治之目的。檢察官雖對被
    告4人分別具體求處有期徒刑4年至5年6月，且均併請求為強
    制工作之諭知，然經本院審酌上開各情，認科處如主文所示
    之刑已足收儆懲之效，且被告辛○○、子○○ 2人就其等參
    與犯罪之分工方式及次數，尚難認其等有犯罪之習慣，因此
    不予宣告強制工作之保安處分，併此敘明。扣案如附表二所
    示之物，為被告丙○○等人所有供上開常業詐欺犯罪所用或
    所得之物，業據被告等供承在卷，依刑法第38條第1項第2款
    、第 3款之規定，宣告沒收之。至如附表三所示之物，尚無
    從證明與本案犯罪有直接關聯，故不為沒收之諭知。
六、臺灣臺中地方法院檢察署檢察官95年度偵字第4769號移送原
    審法院併案意旨略以：(一)被告丙○○、癸○○、辛○○、子
    ○○與同案被告王建成、潘健林等6人於 94年6月27日上午7
    時許，在臺北市○○○路附近，以上開同一手法，詐騙被害
    人丑○○○ 5萬元得手。(二)被告丙○○、癸○○、辛○○、
    子○○與同案被告王建成、潘健林等6人於94年7月26日上午
    8時許，在臺北市○○街 10巷，以上開同一手法，詐騙被害
    人曹劉金花 1百萬元得手。因認被告丙○○、癸○○、辛○○、子○○4人就此部分亦涉有刑法第340條之常業詐欺罪嫌
    ，與本案有實質上一罪關係而移送原審併辦。惟按犯罪事實
    應依證據認定之，無證據不得認定犯罪事實，刑事訴訟法第
    154條第2項定有明文；而被害人之陳述如無瑕疵，且就其他
    方面調查又與事實相符，固足採為科刑之基礎，倘其陳述尚
    有瑕疵，而在未究明前，遽採為論罪科刑之根據，即難認為
    適法，最高法院61年臺上字第3099號判例著有明文。訊據被
    告丙○○、癸○○、辛○○、子○○等 4人均堅決否認有上
    開犯行，經查：
  (一)被害人即證人曹劉金花固於警詢時指認：被告丙○○為當天
    裝傻的女生，被告癸○○是當天穿著時髦來搭訕的女生，被
    告王建成是開車的司機等語（見18970號偵卷第177-178頁）
    ，惟其於偵訊時卻證稱：編號 4的女子（實為與本案無關之
    案外人陳李素卿）是裝傻的女子，在車上一直騙伊的人好像
    是編號2（即被告癸○○）及編號3（亦為與本案無關之案外
    人呂麗君）等語（見18970號偵卷第262頁），又於原審證稱
    ：被告丙○○是假裝桃花瘋的女子，被告癸○○是當時穿很
    漂亮騙伊的人等語（見原審卷第18 6頁），觀諸證人曹劉金
    花先後所為證言，其對於究係何人扮演瘋子及從旁鼓動行詐
    之關鍵角色，指認顯非一致；且其曾指述裝傻之人係被告丙○○，搭訕之人係被告癸○○，與上開認定有罪之犯罪事實
    中均由被告癸○○扮演傻女、被告丙○○扮演搭訕鼓動之人
    之分工情節有所不同；再者，證人曹劉金花於原審復證稱當
    時乘坐詐騙者的車輛是紅色等語（見原審卷第 189頁），與
    本件查獲被告等人駕駛之銀色自小客車及被告丙○○於警詢
    供承先前作案車輛分別為綠色、白色及藍色等語（見警卷第
    8 頁）均差異甚大，是其證詞既有明顯瑕疵可指，尚無從遽
    採為認定本案被告4人有罪之證據。
  (二)被害人即證人丑○○○於原審審理時到庭證稱： 1月份於警
    局作筆錄時，警局拿黑白影印的報紙中 6人照片給伊指認，
    伊有跟警察說，時間已很久了，照片中有 1位女人比原本胖
    一點，照片中的人輪廓有像，還有拿 1份摸擬作案的影印照
    片給伊看，問伊說是否這 1個，伊說跟照片好像不太一樣。
    今天庭上的癸○○有像背包包的人，庭上的丙○○是坐在伊
    旁邊的人，當時她是捲髮，頭髮的下半段是小捲髮，長度大
    約及肩。司機先生當時頭髮比較長，側面有一點像庭上的子
    ○○，但不是很像，坐的車是米白色等語（見原審卷第181-
    184 頁）。惟被告丙○○、癸○○於原審及本院審理時均堅
    決否認有詐騙被害人丑○○○之行為，被告丙○○辯稱：丑
    ○○○所描述的詐騙者是及肩捲髮，而伊一直都是披肩長髮
    ，丑○○○指認有誤等語；被告癸○○則辯稱：丑○○○所
    描述假扮傻女之人比較胖，並不是伊云云。經查證人丑○○○於95年1月間在警詢指認時，距其被騙時間94年6月27日已
    超過半年以上，其是否能清晰記憶行騙者之長相，尚屬有疑
    ，且該證人於警局時警員係拿黑白影印的報紙照片供其指認
    ，證人係回答僅記得行騙者和照片其中 1人輪廓有像，警員
    另拿作案影印照片供證人指認，證人則供稱行騙者跟照片好
    像不太一樣，可知其於警詢中並無法明確指認參與行騙者係
    何人甚明。雖證人丑○○○於原審審理時指認被告癸○○係
    假扮傻女者，被告丙○○係搭訕者，惟其所述傻女之體型及
    搭訕者之髮型、長度，均與被告癸○○、丙○○ 2人有所不
    同，亦啟人疑竇。又證人丑○○○於原審另指認：司機先生
    側面有一點像子○○，但不是很像等語，亦無法確認係被告
    子○○等詐騙集團涉案。況該證人指認其坐的車是米白色等
    語，與被告等人駕駛搭載被害人的前車分別係銀色、綠色及
    藍色等顏色（見警卷第8-11頁）截然有別。因此證人丑○○○之指述存有瑕疵，自不能以其有瑕疵之指述，遽入本案被
    告4人於罪。
  (四)綜上所陳，上開證人曹劉金花、丑○○○所為指述及證述，
    均無從據為認定被告丙○○、癸○○、辛○○、子○○ 4人
    有參與詐騙曹劉金花及丑○○○之證據，被告 4人此部分犯
    罪尚屬不能證明，即與本案論罪科刑之常業詐欺部分無實質
    上一罪關係可言，而應退由檢察官另為適法之處理。
七、臺灣臺中地方法院檢察署檢察官95年度偵字第7791號移送原
    審法院併案意旨及檢察官上訴意旨又以：被告丙○○、子○○及另一名年籍不詳之成年男子，於88年12月28日上午10時
    許，在南投縣南投市○○路 4號之中興郵局前，由該身分不
    詳男子向被害人丁○○搭訕，聲稱丙○○所扮演之傻女身懷
    鉅款，若出示相同金錢給傻女看，傻女會交付 2倍金錢云云
    ，致使丁○○不疑有他，先後至南投市○○路11號之臺灣銀
    行中興分行提領120萬元，以及至南投縣草屯鎮○○路606號
    之草屯郵局提領90萬元，隨即與丙○○、身分不詳男子一同
    搭上子○○所駕駛之自用小客車。丙○○、該身分不詳男子
    則在車上趁機將丁○○身上之 210萬元，以手提袋包裹之肥
    皂及報紙掉包後詐騙得手。因認被告丙○○、子○○ 2人就
    此部分亦涉有刑法第 340條之常業詐欺罪嫌，與本案有實質
    上一罪關係而移送併辦。訊據被告丙○○、子○○ 2人均堅
    決否認有上開犯行。經查證人丁○○雖於原審指述遭被告丙○○、子○○及同案被告王建成等人詐騙之經過（見原審卷
    第237頁），然該案發生時間係 88年12月28日，距離本案認
    定被告丙○○等人犯罪時間係自94年6月9日起至94年11月17
    日止，相隔已有 5年以上，縱被告丙○○、子○○確有詐騙
    被害人丁○○之犯行，亦屬另一犯意，而不宜過渡擴張常業
    犯屬於實質上一罪關於犯意之認定，以免造成刑罰評價上之
    不公平。且縱被告丙○○於警詢時曾供稱：約於16年前開始
    行騙，中間有休息，斷斷續續，行遍全省各地等語（見警卷
    第6頁），然本案認定被告丙○○參與之詐騙時間係自94年6
    月9日起至94年11月17 日止，並無其他事證足認被告丙○○
    犯有其他詐欺犯行，是難認此部分犯行與本案有常業犯之實
    質上一罪關係，是該部分亦應退回檢察官另為適法之處理，
    檢察官就此部分之上訴，為無理由。
據上論結，應依刑事訴訟法第369條第1項前段、第364條、第299
條第1項前段，刑法第2條第1項、修正前第28條、修正前第340條
、修正前第47條、修正前第90條第1項、第38條第1項第2款、第3
款，現行法規所定貨幣單位折算新臺幣條例第 2條，判決如主文
。
本案經檢察官戊○○到庭執行職務。
中    華    民    國    95    年    12    月    20    日
               刑事第八庭  審判長法  官  羅  得  村
                                 法  官  劉  榮  服
                                 法  官  張  靜  琪
上列正本證明與原本無異。
如不服本判決應於收受送達後十日內向本院提出上訴書狀，其未
敘述上訴之理由者並得於提起上訴後十日內向本院補提理由書（
均須按他造當事人之人數附繕本）。
                                 書記官  陳  妙  瑋
中    華    民    國    95    年    12    月    21    日
附錄法條：
中華民國刑法第340條
以犯第339條之罪為常業者，處一年以上七年以下有期徒刑，得
併科五萬元以下罰金。
附表一：
┌──────┬──────┬──────┬──────┬──────┬──────┬──────┐
│編號        │犯罪行為人  │犯罪時間    │犯罪地點    │被害人      │犯罪分工方式│所得財物    │
├──────┼──────┼──────┼──────┼──────┼──────┼──────┤
│1           │丙○○      │94年6 月9 日│臺北市內湖區│己○○○    │癸○○擔任傻│100萬元     │
│            │癸○○      │上午9 時30分│文德路上    │            │女，丙○○與│            │
│            │潘健林      │許          │            │            │被害人搭訕，│            │
│            │阿弟仔      │            │            │            │誘使被害人至│            │
│            │鐵仔        │            │            │            │臺北市內湖區│            │
│            │            │            │            │            │華泰商業銀行│            │
│            │            │            │            │            │提領10 0萬元│            │
│            │            │            │            │            │，潘健林則負│            │
│            │            │            │            │            │責監視被害人│            │
│            │            │            │            │            │動態並把風。│            │
│            │            │            │            │            │待被害人搭上│            │
│            │            │            │            │            │阿弟仔或鐵仔│            │
│            │            │            │            │            │所駕駛之車輛│            │
│            │            │            │            │            │後，趁機將該│            │
│            │            │            │            │            │100萬元予以 │            │
│            │            │            │            │            │掉包。      │            │
├──────┼──────┼──────┼──────┼──────┼──────┼──────┤
│2           │丙○○      │94年6 月14日│臺北市文山區│庚○○      │癸○○擔任傻│28萬元      │
│            │癸○○      │上午11時許  │一壽街22號附│            │女，丙○○與│金項鍊4條   │
│            │潘健林      │            │近          │            │被害人搭訕，│金戒指5個   │
│            │辛○○      │            │            │            │誘使被害人至│金耳環3對   │
│            │阿弟仔      │            │            │            │臺北市文山區│            │
│            │鐵仔        │            │            │            │萬盛郵局、臺│            │
│            │            │            │            │            │北縣新店市北│            │
│            │            │            │            │            │新路郵政總局│            │
│            │            │            │            │            │分別提領20萬│            │
│            │            │            │            │            │元、8萬元， │            │
│            │            │            │            │            │潘健林、黃志│            │
│            │            │            │            │            │欽負責監視被│            │
│            │            │            │            │            │害人動態並把│            │
│            │            │            │            │            │風。待被害人│            │
│            │            │            │            │            │搭上阿弟仔或│            │
│            │            │            │            │            │鐵仔所駕駛之│            │
│            │            │            │            │            │車輛後，趁機│            │
│            │            │            │            │            │將該28萬予以│            │
│            │            │            │            │            │掉包。      │            │
├──────┼──────┼──────┼──────┼──────┼──────┼──────┤
│3           │丙○○      │94年10月25日│臺北縣永和市│乙○○      │癸○○擔任傻│27萬5千元及 │
│            │癸○○      │下午12時10分│永貞路口    │            │女，丙○○與│美金200元   │
│            │潘健林      │許          │            │            │被害人搭訕，│            │
│            │辛○○      │            │            │            │誘使被害人至│            │
│            │王建成      │            │            │            │永和市○○路│            │
│            │子○○      │            │            │            │上之郵局提款│            │
│            │            │            │            │            │25萬元，潘健│            │
│            │            │            │            │            │林、辛○○負│            │
│            │            │            │            │            │責監視  被害│            │
│            │            │            │            │            │人動態並把風│            │
│            │            │            │            │            │。待被害人搭│            │
│            │            │            │            │            │上王建成所駕│            │
│            │            │            │            │            │駛之車輛後，│            │
│            │            │            │            │            │趁機將被害人│            │
│            │            │            │            │            │先前所提領之│            │
│            │            │            │            │            │25 萬元及身 │            │
│            │            │            │            │            │上現金2萬5千│            │
│            │            │            │            │            │元、美金200 │            │
│            │            │            │            │            │元予以掉包。│            │
│            │            │            │            │            │子○○則另駕│            │
│            │            │            │            │            │駛一部車輛跟│            │
│            │            │            │            │            │隨在王建成所│            │
│            │            │            │            │            │駕駛之車輛後│            │
│            │            │            │            │            │方把風。    │            │
├──────┼──────┼──────┼──────┼──────┼──────┼──────┤
│4           │丙○○      │94年11月9日 │臺北縣汐止市│壬○○○    │癸○○擔任傻│70萬元      │
│            │癸○○      │上午9時許   │中興路金龍國│            │女，丙○○與│            │
│            │潘健林      │            │小附近      │            │被害人搭訕，│            │
│            │辛○○      │            │            │            │誘使被害人至│            │
│            │王建成      │            │            │            │汐止社后郵局│            │
│            │子○○      │            │            │            │提領70萬元，│            │
│            │            │            │            │            │潘健林、黃志│            │
│            │            │            │            │            │欽負責監視被│            │
│            │            │            │            │            │害人動態並把│            │
│            │            │            │            │            │風。待被害人│            │
│            │            │            │            │            │搭上王建成所│            │
│            │            │            │            │            │駕駛之車輛後│            │
│            │            │            │            │            │，趁機將被害│            │
│            │            │            │            │            │人先前所提領│            │
│            │            │            │            │            │之70萬元予以│            │
│            │            │            │            │            │掉包。子○○│            │
│            │            │            │            │            │則另駕駛一部│            │
│            │            │            │            │            │車輛跟隨在王│            │
│            │            │            │            │            │建成所駕駛之│            │
│            │            │            │            │            │車輛後方把風│            │
│            │            │            │            │            │。          │            │
├──────┼──────┼──────┼──────┼──────┼──────┼──────┤
│5           │丙○○      │ 94年11月17 │臺北縣板橋市│甲○○○    │癸○○擔任傻│無          │
│            │癸○○      │ 日上午10時 │莊敬路62號  │            │女，丙○○與│            │
│            │潘健林      │            │            │            │被害人搭訕，│            │
│            │辛○○      │            │            │            │潘健林、黃志│            │
│            │王建成      │            │            │            │欽負責監視被│            │
│            │子○○      │            │            │            │害人動態並把│            │
│            │            │            │            │            │風。王建成、│            │
│            │            │            │            │            │子○○分別駕│            │
│            │            │            │            │            │駛汽車在旁監│            │
│            │            │            │            │            │視。犯罪行為│            │
│            │            │            │            │            │人在實施詐術│            │
│            │            │            │            │            │時，即遭警方│            │
│            │            │            │            │            │當場逮捕而未│            │
│            │            │            │            │            │遂。        │            │
└──────┴──────┴──────┴──────┴──────┴──────┴──────┘
附表二：（應沒收之物）
┌──┬───────────────┬───┬─────┬─────────┬───────┐
│編號│物品名稱                      │數量  │所有人或持│物品用途          │備註          │
│    │                              │      │有人之姓名│                  │              │
├──┼───────────────┼───┼─────┼─────────┼───────┤
│1   │現金（以1個黑色手提袋包裝）   │62萬元│癸○○    │置放在癸○○所扮演│現金部分入國庫│
│    │                              │      │          │之傻女身上，使被害│保管          │
│    │                              │      │          │人相信傻女身懷鉅款│              │
├──┼───────────────┼───┼─────┼─────────┼───────┤
│2   │Nokia 牌行動電話 (含          │1支   │癸○○    │犯案時聯絡同夥所用│              │
│    │0000-000000 號SIM 卡)         │      │          │                  │              │
├──┼───────────────┼───┼─────┼─────────┼───────┤
│3   │Boss牌香菸                    │4包   │癸○○    │疊在贓款下，使被害│              │
│    │                              │      │          │人相信傻女有鉅額現│              │
│    │                              │      │          │金                │              │
├──┼───────────────┼───┼─────┼─────────┼───────┤
│4   │無線對講機                    │1支   │辛○○    │犯案時聯絡同夥所用│              │
│    │型號：ALINCO DJ-S4            │      │          │                  │              │
├──┼───────────────┼───┼─────┼─────────┼───────┤
│5   │無線電主機                    │2台   │子○○    │犯案時聯絡同夥所用│              │
│    │型號AR-146 、DR-130           │      │          │                  │              │
├──┼───────────────┼───┼─────┼─────────┼───────┤
│6   │黑色NOKIA牌行動電話 (含       │1支   │子○○    │犯案時聯絡同夥所用│              │
│    │0000-000000號SIM卡)           │      │          │                  │              │
├──┼───────────────┼───┼─────┼─────────┼───────┤
│7   │紅色SAMSUNG牌行動電話 (含     │1支   │丙○○    │犯案時聯絡同夥所用│              │
│    │0000-000000號SIM卡)           │      │          │                  │              │
├──┼───────────────┼───┼─────┼─────────┼───────┤
│8   │雨傘                          │1支   │丙○○    │掩飾行騙所用      │              │
│    │                              │      │          │                  │              │
├──┼───────────────┼───┼─────┼─────────┼───────┤
│9   │手提袋                        │5個   │辛○○    │裝被害人所交付之現│              │
│    │                              │      │          │金                │              │
├──┼───────────────┼───┼─────┼─────────┼───────┤
│10  │手套                          │1雙   │辛○○    │同夥在掉包被告金錢│              │
│    │                              │      │          │時，避免留下指紋  │              │
├──┼───────────────┼───┼─────┼─────────┼───────┤
│11  │飲料                          │28瓶  │辛○○    │供同夥掉包被害人金│              │
│    │                              │      │          │錢                │              │
├──┼───────────────┼───┼─────┼─────────┼───────┤
│12  │NOKIA牌行動電話(含            │1支   │王建成    │犯案時聯絡同夥所用│              │
│    │0000-000000號SIM卡)           │      │          │                  │              │
├──┼───────────────┼───┼─────┼─────────┼───────┤
│13  │NOKIA牌行動電話(含            │1支   │潘健林    │犯案時聯絡同夥所用│              │
│    │0000-000000號SIM卡)           │      │          │                  │              │
└──┴───────────────┴───┴─────┴─────────┴───────┘
附表三：（不沒收之物）
┌──┬───────────────┬───┬─────┬─────────┐
│編號│物品名稱                      │數量  │所有人或持│物品用途          │
│    │                              │      │有人之姓名│                  │
├──┼───────────────┼───┼─────┼─────────┤
│1   │Nokia 牌行動電話(含           │1支   │癸○○    │私人聯絡用        │
│    │0000-000000 號SIM卡)          │      │          │                  │
├──┼───────────────┼───┼─────┼─────────┤
│2   │Motorola牌行動電話(含         │1支   │癸○○    │私人聯絡用        │
│    │0000-000000 號SIM卡)          │      │          │                  │
├──┼───────────────┼───┼─────┼─────────┤
│3   │SAMSUNG牌行動電話(含          │1支   │子○○    │私人聯絡用        │
│    │0000-000000號SIM卡)           │      │          │                  │
├──┼───────────────┼───┼─────┼─────────┤
│4   │已作廢之郵政存簿儲金簿        │1本   │吳初      │丙○○持此儲金簿假│
│    │戶名：吳初 帳號：000000-0     │      │          │裝領錢取信被害人，│
│    │                              │      │          │惟屬丙○○之母吳初│
│    │                              │      │          │所有之物          │
├──┼───────────────┼───┼─────┼─────────┤
│5   │黑色SAMSUNG牌行動電話 (含     │1支   │丙○○    │私人聯絡用        │
│    │0000-000000號SIM卡)           │      │          │                  │
├──┼───────────────┼───┼─────┼─────────┤
│6   │帽子                          │3頂   │子○○    │無證據證明係供犯罪│
│    │                              │      │          │所用              │
├──┼───────────────┼───┼─────┼─────────┤
│7   │假頭髮                        │1頂   │子○○    │無證據證明係供犯  │
│    │                              │      │          │罪所用            │
└──┴───────────────┴───┴─────┴─────────┘
                                                      Ｆ


司法院資訊處製作；財團法人民間司法改革基金會備份。
